臺灣嘉義地方法院刑事裁定
110年度重訴字第2號
公  訴  人  臺灣嘉義地方檢察署檢察官
被      告  張善登



選任辯護人  賴一帆律師(法扶律師)
上列被告因殺人等案件，經檢察官提起公訴（110年度偵字第266
9號），本院裁定如下：
    主    文
張善登令入相當處所施以監護貳年。
    理    由
一、按因第19條第1項之原因而不罰者，其情狀足認有再犯或有
    危害公共安全之虞時，令入相當處所，施以監護。有第19條
    第2項及第20條之原因，其情狀足認有再犯或有危害公共安
    全之虞時，於刑之執行完畢或赦免後，令入相當處所，施以
    監護。但必要時，得於刑之執行前為之。前二項之期間為5
    年以下。但執行中認無繼續執行之必要者，法院得免其處分
    之執行。刑法第87條第1項、第3項定有明文；又保安處分於
    裁判時併宣告之。但本法或其他法律另有規定者，不在此限
    ，同法第96條亦定有明文；再按執行保安處分，應依裁判執
    行之，法院對於應付監護、禁戒、強制治療之人，認為有緊
    急必要時，得於判決前，先以裁定宣告保安處分。保安處分
    執行法第4條第1項、第2項亦定有明文。是保安處分執行法
    第4條第2項之規定，核係刑法第96條但書所稱之其他法律規
    定；又關於依保安處分執行法第4條第2項諭知之監護處分，
    其監護期間，於保安處分執行法雖未為規定，然仍應適用刑
    法第87條第3項之規定，即5年以下。
二、經查：
  ㈠被告張善登因涉犯殺人、對醫事人員施強暴之妨害執行醫療
    業務等罪嫌，經檢察官提起公訴，由本院審理中，被告經法
    官訊問後，雖其就有於起訴書所載之時、地動手毆打被害人
    張永來，及拉住護理師洪詩媛雙手、咬傷護理師洪詩媛等行
    為供認不諱，但否認有何前揭犯行，辯稱其為正當防衛，或
    主張其行為時意識不清。然參酌被告先前之供述、證人吳政
    憲、洪詩媛、蔣昀庭、張凃金霞、張琼美、凃人維之證述、
    臺灣嘉義地方檢察署相驗筆錄、相驗屍體證明書、檢驗報告
    書、相驗照片、法務部法醫研究所解剖報告、被告與被害人
    病歷、嘉義基督教醫院精神鑑定報告書等在卷可參，足認被
    告涉犯刑法第271條第1項之殺人罪、醫療法第106條第3項之
    妨害執行醫療業務罪，嫌疑均屬重大。又依被告前後辯解不
    盡相符，且其犯後有清洗雙手血跡之舉止，有相當理由足認
    被告有因涉犯殺人之重罪而誘發逃亡避責之虞。另依證人張
    凃金霞、張琼美、凃人維之證述、嘉義長庚紀念醫院之被告
    病歷、嘉義基督教醫院110年8月6日戴德森字第1100800030
    號函及被告於審理中之供述，有事實足認其有反覆實施同一
    犯罪或其他相類暴力犯罪之虞。故被告經本院裁定自110年5
    月25日起羈押3個月，及自110年8月25日、10月25日起延長
    羈押2月，合先敘明。
  ㈡本案於偵查期間，臺灣嘉義地方檢察署檢察官即委請嘉義基
    督教醫院就被告於本案行為時之精神狀態進行評估、鑑定，
    經該院參酌家庭史、成長史、病歷史、腦波及身體檢查、心
    理測驗、精神狀態檢查後，以被告自107年右側小腦腫瘤術
    後開始自稱可與觀音佛祖感應、可知佛祖心意、確保免於災
    厄，且依嘉義長庚紀念醫院病歷資料顯示被告住院時表示手
    術後開始出現幻聽、宗教妄想、被害妄想，被告家人另表示
    被告曾主動到派出所報案表示遭到壞人攻擊，且被告後來未
    再工作，精神狀態檢查顯示被告社會功能退化、現實感不佳
    、曾有宗教妄想、被害妄想症狀，其計算能力、定向力、記
    憶力、判斷力、抽象思考均較常人為差，心理測驗被告在健
    康、性格、習慣量表中於精神分裂傾向量尺得分落於中度範
    圍，顯示其思考尚缺乏邏輯、連貫性不佳、對人疏遠、難以
    相信他人，另智力量表結果顯示其整體認知功能明顯下降，
    有明顯之精神症狀表現，臨床診斷符合美國精神醫學學會出
    版的精神疾病診斷與統計手冊第五版思覺失調症診斷標準，
    推論被告臨床上之精神醫學診斷為妄想型思覺失調症，且被
    告先前表示其覺得佛祖對其說「二人只能留一人」，若是對
    方留下，就是自己不能留在這世上，所以持續打被害人頭部
    ，其行為當時直接受妄想症狀影響，現實判斷明顯喪失，而
    其對涉案經過雖忘記部分細節，但並非完全不記得，依嘉義
    長庚醫院住院病歷、被告犯案後與醫護人員會談，及警詢中
    不時呈現答非所問之情形，認被告因精神障礙導致現實判斷
    與行為控制能力仍明顯降低，雖受精神障礙影響，仍保有部
    分現實判斷能力與行為控制能力，有戴德森醫療財團法人嘉
    義基督教醫院110年5月7日戴德森字第1100500017號函檢附
    精神鑑定報告書可參（見偵卷第59至71頁）。而被告於行為
    時究有無該當刑法第19條第1項或第2項：「行為時因精神障
    礙或其他心智缺陷，致不能辨識其行為違法或欠缺依其辨識
    而行為之能力者，不罰。行為時因前項之原因，致其辨識行
    為違法或依其辨識而行為之能力，顯著減低者，得減輕其刑
    。」之不罰或減輕其刑情事，固然尚待本院判決審認。然本
    院審酌上開鑑定結果，與證人張琼美、凃人維於審理中證述
    其等陪同被告於110年2月22日至嘉義長庚紀念醫院精神科門
    診時，被告原有自認其並無精神疾病而排斥之情形，甚至門
    診後，醫生建議住院時，被告也對於住院之醫療處置有所排
    斥。另依證人張凃金霞於本院審理之證述內容，可知被告原
    先是與其同住，但其平日仍有工作之事，甚至於110年2月20
    日晚上因被告並未入眠，且在家中廚房發出噪音，證人張凃
    金霞因感恐懼而前往其胞妹家中睡覺之情形。再被告於本院
    審理時自稱其遭羈押期間雖然有規律回診、服藥，但仍會有
    幻聽之情形。從而，本院審酌上開事證，認被告實際上欠缺
    病識感、家庭支持系統並非完整，且被告迄今仍存有幻聽之
    症狀，認為在被告維持相同之患病程度、家庭環境、欠缺病
    識感狀態下，恐有因發病而有再度為相關暴力行為或犯罪之
    高度可能性。且被告本案究與其所罹患精神疾病有關，迄今
    仍存有精神疾病之症狀，而對被告予以羈押雖有基於避免被
    告逃亡或一再為類似暴力犯罪之行為之目的，但羈押期間仍
    與其他收容人共同相處，被告即使現今有規律回診、服藥，
    仍存有幻聽之症狀。本院認為為了避免被告與其他收容人共
    同相處期間再次發病，而又為其他暴力犯罪行為，使被告立
    即接受治療，防止其精神病症繼續維持甚至再度惡化，且為
    避免被告返回社會產生高度危害，復參酌保安處分係對受處
    分人將來之危險性所為拘束其身體、自由之處置，以達教化
    與治療之目的，為刑罰補充制度之立法機制，與公訴人、被
    告及辯護人之意見（見本院卷第226頁），堪認於本案判決
    前，有必要令被告先入長期慢性療養機構等適當場所施以監
    護之緊急情狀。並考量被告之病史紀錄、其欠缺病識感、本
    案訴訟進度等情，爰酌定施以監護期間為2年，但執行中如
    認已無繼續執行之必要者，依刑法第87條但書之規定，法院
    得免其處分之執行，併予敘明。
三、爰保安處分執刑法第4條第2項，刑法第87條第3項，裁定如
    主文。
中　　華　　民　　國　　110 　年　　10　　月　　15　　日
                  刑事第五庭  審判長法　官  張志偉
                                    法  官  余珈瑢
                                    法  官　郭振杰
上列正本證明與原本無異。
如不服本裁定，應於裁定送達後5日內向本院提出抗告狀（應附
繕本）。
中　　華　　民　　國　　110 　年　　10　　月　　15　　日
                                    書記官  張茗翔